【裁判字號】    88,重訴,548
【裁判日期】    891012
【裁判案由】    給付借款
【裁判全文】
臺灣臺南地方法院民事判決  八十八年度重訴字第五四八號
    原      告    乙○○
    訴訟代理人    蘇精哲律師
                  范仲良律師
                  王正嘉律師
    複  代理人    鄭銘仁律師
    被      告    甲○○      .
                              .
    訴訟代理人    林國一律師
右當事人間請求給付借款事件，本院判決如左：
    主    文
被告應給付原告新台幣佰陸拾柒萬貳仟元，及自民國八十八年十月二十二日起至清
償日止，按週年利率百分之五計算之利息。
原告其餘之訴駁回。
訴訟費用由被告負擔七分之三，餘由原告負擔。
本判決勝訴部分於原告以新台幣壹佰貳拾萬元供擔保後，得假執行。
原告其餘假執行之聲請駁回。
    事    實
甲、原告方面：
  一、聲明：
    （一）被告應給付原告新臺幣（下同）捌佰伍拾捌萬貳仟元，及自支付命令送達
          翌日起至清償日止，按年息百分之五計算之利息。
    （二）訴訟費用由被告負擔。
    （三）原告願供擔保請准宣告假執行。
  二、陳述：
    （一）緣被告與原告本為國中同學，於民國（下同）八十三年間，被告於台南市
          開設鮮花店時，原告即時常前往其所經營之花店幫忙。八十三年初，有被
          告花店之員工向原告反應：「老板（指被告）快要發不出薪水了」，原告
          即好意向被告詢問，是否確有員工所說之事。被告即向原告表示，因經濟
          上有困難，希望原告能調借金錢，原告因基於同學情誼，不忍拒絕，遂以
          自身所有積蓄或向親友所借款項，陸續借款給被告，被告於收受款項時，
          亦簽發同額之本票交給原告以憑證。截至八十三年七月二十日止，被告共
          簽發本票八紙及保管書三紙、讓渡金收據二張，陸續向原告借款總計八百
          五十八萬二千元。嗣被告所簽發之本票陸續到期後，被告因一時無力還款
          ，八十三年十一月間被告乃向原告商量，表示十二月二十五日聖誕節花卉
          需求量大，乃花店生意之大日，希望原告能讓她做完聖誕節的大生意後，
          必定會有錢可以清償。原告因見其說得真誠，即同意其延至八十三年十二
          月二十五日後再行清償。詎聖誕節過後，十二月二十六日被告即逃之夭夭
          ，避不見面。八十四年初，經原告多方探訪，終於又找到被告，被告以確
          實經濟有困難，懇求原告暫時不要追討欠款，讓她東山再起後，必定可以
          還錢。原告亦基於同學及多年好友的情誼上，答應讓被告緩期三年。三年
          過後，被告並未如期清償，經原告向其催討後，僅答應每月給付利息一萬
          元，以為補償。自八十七年六月十七日起被告首次以匯款之方式給付利息
          一萬五千元，以後則或用匯款，或以轉帳方式，匯給三千五百元或一萬元
          不等之利息，直到八十八年八月止。綜前所述，被告因向原告借款，而簽
          發與借款金額同額之本票以為擔保，詎於本票到期日後，以多種藉口拖延
          清償。雖因原告一再同意被告緩期清，而致使本票之請求權罹於時效，而
          無法依據票據關係請求，然被告係因借款而簽發系爭本票，該罹於時效之
          本票亦不失為一種借款憑證。而被告於借款後，亦主動答應支付每月一萬
          元之利息，有銀行匯款資料可為證明，足見被告亦承認確實有此借款關係
          存在。被告所借款項清償期業已屆至，且被告銀行帳戶內確實有足夠之金
          錢足以清償，卻仍拒絕清償，經原告向鈞院聲請假扣押及對被告核發支付
          命令後，被告卻又提出異議，足見被告並無清償借款之意思。為此，狀請
          鈞院鑒核，賜判決如訴之聲明，以維原告合法權益。
    （二）緣被告對於兩造間之借款，雖以「僅向原告借到三百萬元，但已經本帶利
          返還原告七百七十四萬八千四百元；以及原告係經營地下錢莊，每月十三
          分利」等語為其辯詞，惟其辯詞不過係為圖免除清償借款民事責任所編撰
          卸責之詞，與事實並不相符，茲詳為說明如后：
          １、被告於八十三年間陸續向原告所借款項共計八百五十八萬二千元，其
              僅自八十七年六月十七日起每月匯款三千五百元至一萬元不等之利息
              外，迄今所借款項未曾清償分文，豈有可能如被告所辯，僅向原告借
              款三百萬元，而還款七百七十四萬八千四百元。又被告雖辯稱所借款
              項已全數清償原告，不欠原告任何分文借款，然既稱已無欠款，又何
              需自八十七年六月十七日起按月將利息一萬五千元（該月以後匯款利
              即有短少）匯入原告主地銀行帳戶內，足見被告所辯已還清借款乙節
              ，並不實在。
          ２、按「當事人主張有利己之事實者，就其事實有舉證之責任。」；「當
              事人主張之事實，經他造於準備書狀內或言詞辯論時或在受命推事、
              受託推事前自認者，無庸舉證」，民事訴訟法第二百七十七條及同法
              第二百七十九條第一項分別著有明文。查被告對向原告借款八百五十
              八萬二千元之事實，雖僅承認有借款三百萬元之事實，惟辯稱已還清
              借款，然就其承認有借款三百萬元之事實部份，已生自認之效力，原
              告依前揭民事訴訟法第二百七十九條第一項之規定，原告就被告借款
              在三百萬元之部份無庸負舉證之責。另被告辯稱已還清借款乙節，係
              有利於被告自己之事實，依前揭民事訴訟法第二百七十七條規定，被
              告應負舉證之責。
          ３、依被告所稱，僅向原告借款三百萬元，月息十三分，已稱償部份本息
              ，未清償之部份則再滾入本金計息。辜不論被告已辯稱清償部份本金
              ，縱使被告本金分文未償，依其所自稱之利息以及利率，自八十二年
              起至同年七月短短六個月間，亦不可能自三百萬元之借款變成八百五
              十八萬二千元，足見被告所辯顯非事實。更何況被告自己亦表示，已
              清償部份借款，則若非被告確實有向原告借款八百五十八萬二千元，
              更不可能是由三百萬元之借款利滾利變成八百餘萬元。
          ４、另被告辯稱，只借了三百萬元，確已陸續償還七百餘萬元，早已無欠
              原告。然查，被告先前自承借款三百萬元，只清償部份本息，所以才
              會將未清償之本息再滾入計息，才會累積積欠原告八百餘萬元，嗣後
              又改口辯稱還了七百多萬元，其辯詞先後矛盾，實難以令人置信。又
              衡諸常情，豈有會只向債權人借款三百萬元，卻會償還七百餘萬元，
              其辯詞顯不可採。
          ５、又被告辯稱，已向原告清償七百餘萬元，早已無積欠原告借款云云，
              惟被告對於其所謂已清償七百餘萬元乙節，迄今猶未能舉出證據以證
              明其主張為真，故被告辯稱其已清償七百餘萬元之主張即不足為採。
    （三）查原告與被告本為要好之同學，八十三年初，被告首次向原告借款時，因
          所借款項不多，且基於雙方友好情誼，故未要求被告書立收據或借據。嗣
          後被告又多次向原告小額借款，雖原告曾要求書立借據，且均遭被告以大
          家都是好朋友不會相害以及難道信不過好朋友等藉口，而未書立收據或借
          據。然自八十三年四月起，被告所借數額越來越大，原告為求確保債權，
          乃要求被告書立借據，惟被告仍不願配合，最後被告僅願以迂迴之方式，
          書立讓渡金收據或保管條。總計被告於八十三年四月十八日親筆寫收到讓
          渡金（實際上為借款）四百八十萬元及五十四萬元，共計五百三十四萬元
          ，此有被告親筆簽名蓋章及捺指紋之收據可佐；又被告分別於八十三年六
          月一日書立保管條乙紙，收到保管金額（實則為借款）六十萬元、八十三
          年七月十五日書立保管條乙紙，收到保管金額（實則為借款）四十萬元，
          以及八十三年七月二十日書立保管條乙紙，收到保管金額（實則為借款）
          七十萬元等字據可佐。合計上述由被告親自書立收據及現金保管條之借款
          共有七百零四萬元，其餘一百五十四萬二千元之借款，或為八十三年初早
          期之借款，或為小額借款所累積，雖未由被告書立收據或借據，然被告確
          實已收受如數借款。而被告向原告所借貸之八百五十八萬二千元，除其中
          一百一十五萬元為原告個人多年積蓄外，其餘款項乃原告為被告向親友商
          借，共計向原告姑媽黃秀戀商借六百五十三萬二千元、向陳瑞斌商借五十
          萬元、向林惠玲商借二十萬元、向黃曉玲商借二十萬元。就此部份可請鈞
          院傳喚證人黃秀戀、陳瑞斌、黃曉玲、林惠玲等人到庭為證。是被告確實
          有向原告借款八百五十八萬二千元，此有被告親筆簽名蓋章及捺印之收據
          、保管書及與借款數目相符之本票，足見被告確實已收受如數之借款，否
          則何須書立收據、保管書以及本票。又被告雖辯稱所借款項已清償完畢，
          則又何須按月以匯款方式支付利息給原告，足見被告確實有向原告借用如
          數之款項，切迄今尚未清償。
    （四）又被告前於八十三年間向原告借款時，或交付有其親筆簽名及蓋章簽發之
          本票，或交付有其親筆簽名及捺指印之保管條或記明收迄之收據以為憑證
          ，被告向原告共借款八百五十八萬二千元確為事實，不容被告狡賴。經仔
          細審酌被告所提出之證物後，對於被告所稱，被告自八十三年九月十日起
          按日給付原告金額不等之款項乙節，確有其事。然該等款項係被告於借款
          已屆清償期時，為求延期清償，自行提議，由原告按日前往其營業處所收
          取部份金錢，以為抵償，其餘所欠金額待是年耶誕節後再行清償。原告因
          一時同情被告，故接受其提議，才按日前往取款，竟遭被告說成是地下錢
          莊，倘原告確實地下錢莊經營者，豈敢簽名於簽收單上，足見被告於提議
          之時其心態已有可議。原告依約前往收錢，並同意被告延期至是年耶誕節
          後再行清償，詎被告於八十三年十二月二十六日即為躲債而逃之夭夭。故
          原告確實有收取該款項，然係依被告之提議而前去收取。
    （五）被告所稱已償還七百七十四萬八千四百元乙節，並非事實。就被告所提出
          之付款明細表可知，實際經兌現之金額僅三百四十七萬五千元，其餘支票
          均因存款不足或因該帳戶已成拒絕往來戶，而無法兌現，故被告辯稱已清
          償七百七十四萬八千四百元，即非事實。再者，所兌現之三百四十七萬五
          千元並非被告清償欠原告之借款，而係被告償還積欠另一友人陳小姐之欠
          款，故被告所償還者係對他人之欠款，與原告無關，自不得以償還他人欠
          款之金錢，另對原告主張生清償之效力。為求明瞭此一事實，懇請鈞院向
          台灣區中小企業銀行大同分行（以下稱中企大同分行）及中國信託商業銀
          行台南分行（以下稱中信台南分行）函查，被告所提出之付款支票究竟由
          何人以何銀行帳戶提示付款﹖請就前項函查所得資料，傳喚提示兌現之人
          。因上開兌現支票並非用以清償被告積欠原告之債務，而係清償被告積欠
          他人之債務。
    （六）被告誣指原告為地下錢莊，其目的不外乎希望藉此而免除所欠之債務。然
          就原告所知，被告確實曾向地下錢莊借錢，正因為遭地下錢莊索款，才會
          向原告借款，以償還所欠地下錢莊之借款。故原告並非地下錢莊之經營人
          ，其所指地下錢莊之人係某一廖姓人士，此被告於其所發之郵局存證信函
          即曾提及。原告係因不忍見被告遭地下錢莊追討欠款，才鼎力相助，竟遭
          被告誣指為地下錢莊，實在冤枉。又被告辯稱：「其自八十七年六月十七
          日起按月匯款三千五百元至一萬元不等之金錢至原告之銀行帳戶內，並非
          認同原告債權或利息之存在，而是為擺脫原告之恐嚇、搔擾，一時求得安
          全，乃允許給與少數金錢」云云，亦非事實。被告按月匯款，係支付其為
          延期清償之利息，倘若如被告所言，係為擺脫搔擾求得一時安全，則只要
          當場虛應了事或給付一期即可，豈有按月給付長達一年半，直至原告提起
          本件訴訟方休﹖更何況，被告辯稱當時有警察前來處理，倘若確有遭受恐
          嚇之事，豈有不向前來處理之警察報案，尋求保護，而仍同意匯款之理？
          足見被告亦認為確有積欠原告借款債務，為求緩期償，而同意支付之利息
          。
    （七）本件訴訟之爭點整理如下：
          １、關於以下之事實，原告不予爭執：
              (一)原告自八十三年九月起至同年十二月二十一日止，共計向被告收受
                現金二十四萬三千元。
              (二)對被告所簽發，以中國信託商業銀行為付款人，票據號碼：ＡＡ0
                000000及ＡＡ0000000，面額均為三十萬元之二紙支
                票，共計六十萬元係由原告之姑媽黃秀戀所提示兌現之部份不爭執
                。對被告所簽發，以中國信託商業銀行為付款人，票據號碼：ＡＡ
                0000000，、ＡＡ0000000及ＡＡ0000000，
                面額各為新臺幣九萬元、九萬元以及七萬五千元之三紙支票，共計
                二十五萬五千元，係由原告所提示兌現之部份不爭執。
              (三)原告確有收到被告自八十七年六月十七日迄八十八年八月止，以匯
                款方式匯入原告帳戶，共計八萬五千元。
          ２、兩造關於以下事實雙方意見不同：
              (一)本件借貸金額究為三百萬元，或八百五十八萬二千元，雙方有爭執
                ：
                緣被告對於八十三年間向原告借款之事固不否認，惟辯稱僅向原
                  告借款三百萬元，且已清償七百餘萬元，早已超過所借數額。故
                  兩造對於本件消費借貸關係所爭執者，在於借貸之金額，合先敘
                  明。
                被告向原告所借之款項，除先前基於同學情誼以及被告急需借款
                  ，共計有一百五十四萬二千元，未要求被告書立借據或任何字據
                  外，其後因被告借款金額越來越大，原告始要求被告書立借據。
                  惟因被告不欲有借據之名，故最後在被告要求之下，以迂迴之方
                  式，由被告書立讓渡收據或保管條。關於讓渡金收據及保管條之
                  真正，被告並不爭執，依該字據所載文義可知，被告確實已收受
                  原告出借之七百零四萬元。共計被告向原告所借款項，一百五十
                  四萬二千元無借據部份，合計八百五十八萬二千元。
                上開被告所承認為真正之保管條以及讓渡金收據，其上皆記載「
                  收訖若干金錢」之字樣，故被告確有向原告借得如字據上所記載
                  之金錢無誤。雖被告另於八十九年四月十七日答辯狀中指稱，系
                  爭本票、保管條以及讓渡金收據係在遭受原告脅迫恐嚇之情形下
                  所寫。按被告既已於八十九年三月二十八日辯論程序中自承，保
                  管條及讓渡金收據係應原告之要求所寫，其陳述即生民事訴訟法
                  第二百七十九條第一項之自認效力。故依法原告對於該真正文書
                  上所載被告向原告借得七百零四萬元之部份，原告無庸負舉證之
                  責。
              (二)被告對於所借八百五十八萬二千元之債務，有無清償﹖其清償之數
                額若干﹖查被告向原告所借之八百五十八萬二千元，除前述原告不
                爭執已收現金二十四萬三千元、票款八十五萬五千元及利息八萬五
                千元外，被告並未清償，是被告尚有七百四十八萬四千元未清償。
    （八）綜前所陳，被告對於向原告借款八百五十八萬二千元之事實雖予以否認，
          惟據其自認為真正之保管條以及讓渡金收據，其上即已載明被告確實向原
          告收受七百零四萬元，就此部份之借貸關係實已不容被告再行否認。另有
          一百五十四萬二千元之借款部份，因當時信賴彼此同學情誼，未要求被告
          書立字據，惟此部份之借款確有其事，此亦據證人陳瑞彬、黃曉玲、黃秀
          戀以及林惠珍結證詳實，故亦不容被告否認。被告積欠原告八百五十八萬
          二千元之借款，僅清償其中一百零九萬八千元外，尚有七百四十八萬四千
          元仍未清償，其雖辯稱已清償七百餘萬元，惟其辯詞不僅與事實不相符合
          ，且被告亦無法舉證，其辯詞即無可採。
  三、證據：提出本票八紙、存摺影本五紙、讓渡金收據二張、保管書三張、支票及
      退票理由單各三張、存證信函一張等為證。
乙、被告方面
  一、聲明：
    （一）原告之訴及假執行之聲請均駁回。
    （二）訴訟費用由原告負擔。
  二、陳述：
    （一）緣原告為訴外人詹雅雲高中之同學，亦為地下錢莊經營者。八十三年間，
          其主動分期共借被告參佰萬元確為不爭之事實，每月利息十三分，一個月
          計算一次。事實上，被告並不同意其高利貸，但已上賊船，身不由己，原
          告每天到被告花店恐嚇、騷擾．．．不給錢即砸店，同時下台灣各地區地
          下錢莊業者，經常逼死債務人，所用殘忍之手段並無二致。被告曾向台南
          市警察局請求保護有案。事實上，被告分期向原告借用參佰萬元，在八十
          三年時，而在原告每天恐嚇、騷擾情形下，已總共給付原告柒佰柒拾肆萬
          捌仟肆佰元（詳如附表一、二所示之支票及現金三十一萬九千元），此由
          十七張兌現支票足以證明外，並有原告每日收款親筆簽名，以及證人詹雅
          雲、楊承碧等多人可證，不容原告否認。何況被告所付原告本利已超出四
          百萬元以上，按民法第二百零五條之規定，約定利率超過週年百分之二十
          者，債權人對於超過部分之利息，無請求權。關於原告所持有被告之本票
          ，係當初借款時，應原告要求開一張支票，必須另開一張金額相同本票保
          證，此一事實原告在八十八年十二月二十三日準備書狀中並不否認，本票
          應交還被告而未交還已涉侵占與詐欺，至於保管條是否為被告所寫？因時
          間已久無從記憶，如有，而為被告所寫無非當時應付原告一再恐嚇與騷擾
          ，事實債務不存在。原告利令智暈，覬覦被告在台灣銀行帳戶中第三人所
          存有花店合夥基金，乃捏造事實似是而非，指被告向其借捌佰伍拾捌萬貳
          仟元，實際上一派胡言，捌佰多萬元而不是捌拾多萬元，如何交付？按民
          法第四七五條：「消費借貸，因金錢或其代替物交付，而生效力」。既未
          交付，何來債權？至於被告於八十七年三月起至八十八年八月止，分期共
          給付原告柒萬陸仟元一事，並非認同原告債權或利息之存在，而是在八十
          七年二月二十六日下午一時在安平路震旦行與原告相見，一時糾纏不清，
          此有證人詹雅雲、李峻羽二人可證，為擺脫其恐嚇、騷擾．．．一時求得
          安全，乃允許給其少許金錢。
    （二）原告起訴主張被告陸續向其借款八百五十八萬二千元，唯被告抗辯僅向原
          告借款三百萬元，按消費借貸，因金錢或其他代替物之交付而生效力，民
          法第四百七十五條定有明文。原告主張被告借款八百五十八萬二千元，雖
          提出本票等為證，但卻不能據此認定原告確有「交付」八百五十八萬二千
          元予被告。又按請求履行債務之訴，除被告自認原告所主張債權發生原因
          之事實外，應先由原告就其主張此項事實負舉證之責任，必須證明其為真
          實後，被告於其抗辯事實始應負舉證責任，此為舉證責任分擔之原則。本
          件被告僅自認原告借予三百萬元，則原告主張逾此金額之部分（五百五十
          八萬二千元），即應由原告負舉證責任。本件借款金額數目龐大，原告殊
          不可能將存放家中之款項借貸交付被告，如原告主張借款之數目真實，應
          不難舉證，若原告無法舉證，證明確係交付借款八百五十八萬二千元，則
          對於被告自認借款三百萬元以外部分，請求被告償還，即無理由。
    （三）被告僅向原告借款三百萬元，因原告向被告索取月息十三分之高利，在八
          十三年間，被告在原告恐嚇、騷擾情形下，已共給付原告七百七十四萬八
          千四百元，原告於八十九年二月十五日提出準備書狀中雖指稱：被告所提
          出之已兌現之支票，係用以清償陳姓友人之債務，非用以清償原告之借款
          債務云云，並要求本院函查支票係何人提示兌領，然被告交付原告支票以
          償還借款，原告將之使用，交付其所謂的「陳姓友人」提示兌領，何能據
          此否認被告清償交付支票予原告之事實？
    （四）原告所執有被告於八十三年間所簽發民間商業本票八張以及保管條三張之
          總金額應為玖佰貳拾捌萬貳仟元，絕非如原告所主張捌佰伍拾捌萬貳仟元
          ，無論本票、保管條，實際上形同廢紙，因債權不存在，其理由係因原告
          率眾騷擾、砸店歐打被脅迫等不自由意思下所簽寫，應屬無效，何況原告
          陸續借予被告僅有參佰萬元（每月利息高達十三分），而實際上於八十三
          年間，被告已給付原告柒佰柒拾肆萬捌仟肆佰元，超越其本金肆佰柒拾肆
          萬捌仟肆佰元，此有兌現支票以及原告每日到店親筆簽收現金可證不容原
          告否認。今深思檢討本案，被告有錯，錯在當時在原告脅迫恐嚇情形之下
          ，為顧及女性員工安全，與店面生意，不應任由原告予取予求，命寫本票
          即寫本票，命寫保管條即寫保管條，命寫花店讓渡書即寫讓渡書．．．，
          反正一時求得茍安就好，當時實太年幼無知。本案原告所主張被告向其借
          用捌佰伍拾捌萬貳仟元尚未清償一事，實際全為原告財迷心竅一片之謊言
          ，按民法第四七五條：「消費借貸，因金錢或其他代替物之交付，而生效
          力」。此一巨額金錢借貸，原告係如何交付被告？分期？分多少期？每期
          金額多少？在何時何地付款？原告金錢來源？現金？支票？證據在那裡？
          其次，原告在民事支付命令聲請狀內，以及民事準備書狀內，所寫借款事
          實與爾後六年經過情形牛頭不對馬嘴，完全似是而非出於原告之捏造與想
          象，如：
          １、原告指被告：「被告所簽之本票陸續到期後，被告因一時無力還款，
              八十三年十一月間，被告乃向原告商量，表示十二月二十五日聖誕節
              花卉須求量大，乃花店生意之大日，希望原告能讓她做完聖誕節的大
              生意，必定會有錢清償原告．．．」云云，全是原告做文章事實並無
              此事，另指被告「十二月二十六日逃之夭夭」，更無的放矢，原告在
              支付命令聲請中中指被告「詎本票屆期（八十三年三月五日第一張本
              票）經向債務人提示付款遭拒債務人隨即逃之夭夭」前後對照矛盾百
              出事實一片謊言。
          ２、原告指「三年過後，被告並未如期清償，經原告向其催討後，僅答每
              月給付利息一萬元，以為補償」云云，實際上，「八十七年六月十七
              日起，給付原告一萬元，或三千元不等」，係畏於原告殘酷流氓行為
              ，再到店恐嚇、打砸．．．，被告在八十四年後，既不欠原告分文債
              務何來利息？如果尚欠原告八百餘萬元，其利息僅有三千元到一萬嗎
              ？
          ３、信託法八十四年十二月二十九日通過立法，被告既非信託投資公司，
              原告如何以金錢交付被告（保管條）信託契約在那裡？所謂信託，必
              須先有信託契約之存在，保管條於法無據，何況並未書寫原告之姓名
              ，不具有任何法律之效力。
          ４、被告於八十三年先後所交付原告共計柒佰柒拾肆萬捌仟肆佰元，有兌
              現支票等可證，原告無法否認後，乃改口：「經仔細審酌被告所提出
              之證物後，對於被告所稱，被告自八十三年九月十日起按日給付原告
              金額不符之款項乙節，確有其事．．．其餘所欠金額待是年聖誕節再
              行清償」云云，前指被告於聖誕後逃之夭夭，現又指被告於聖誕節後
              清償借款，不知何者為是，前後矛盾胡言亂語。
          ５、原告第二次準備書狀第三頁第三項：「另查，被告所稱已償還七百七
              十四萬八十四百元乙節，並非事實。就被告所提出之付款明細表可知
              ，實際經兌現之金額僅三百四十七萬五千元，其餘支票均因存款不足
              或因該帳戶已成拒絕往來戶，而無法兌現，故被告辯稱已清償七百七
              十四萬八千四百元，即非事實。再者，所兌現之三百四十七萬五千元
              並非被告清償積欠原告之借款，而係被告償還積欠另一友人陳小姐之
              欠款，故被告所償還者係對他人之欠款，與原告無關，自不得以償還
              他人欠款之金錢，另對原告主張生清償之效力。」云云，指被告右開
              款項係清償陳小姐欠款與原告無關一節，係原告再第二次胡言亂語，
              事實上，被告與陳小姐無任何債權債務之關係，該款既「清償陳小姐
              之債務，原告從何取得拒絕往來支票」？實不打自招，至於原告背書
              後將支票交付陳蕙美小姐提示，於被告清償原告有何不能？此有存證
              函可證，不可容原告刻意模糊與否認。
          ６、八十四年三月間，原告曾就本案系爭本票向貴院簡易庭提起給付票款
              之訴，嗣因另一地下錢莊業者廖蘭雲，亦因涉及被告之另案重利罪被
              貴院刑事庭判刑九月，原告眼見事泰不妙，恐被被告提出刑事告訴，
              而為廖女第二，乃迅速撤回起訴，此有原告撤回民事起訴狀可證，如
              原告合法善意取得系爭本票，當不致曾撤回起訴，使本票流於無效。
          ７、原告所舉本案證人陳瑞斌、黃秀戀等人，不是原告夫婿，即是原告姑
              媽，顯然違反民事訴訟法第三百零七條各項之規定應不得為本案之證
              言。
    （五）鈞院八十九年三月二十八日調查時，證人詹雅雲結證稱：「被告僅向原告
          借款三百萬（元），月息十三分．．．他都是換票時順便收利息，利息給
          現金，．．．他（指被告）除了借這三百萬（元），就沒有借其他錢，．
          ．．我除了聽到這三百萬以外，沒有其他借款，他是一直愈滾愈多，因為
          利息還不出來，就加入計算。」；證人巫英滿結證稱：「甲○○也有告訴
          我，向原告借款三百萬（元），利息十三分」，此與被告自始即以僅借三
          百萬元置辯相符，應堪信為真實。原告主張被告向其借款八百五十八萬二
          千元，雖提出支票、本票、保管書等為證，但不能據此認定原告確有「交
          付」八百五十八萬二千元予被告。被告僅自認原告借予三百萬元，則原告
          主張逾此金額部分（五百五十八萬二千元），依舉證責任之原則，應由原
          告負舉證責任。
    （六）被告僅向原告借款三百萬元，因原告索取月息十三分之高利，被告在原告
          威嚇、騷擾情形下，已共給付原告七百七十四萬八千四百元，原告對該付
          款明細表中所述；除原告於八十三年九月、十月間到被告經營之花店收取
          現金部分（計二十四萬三千元），因有原告之簽名及本院向銀行調取之已
          兌現支票影本，其中提示兌領人黃秀戀部分，因黃秀戀為原告之姑母，原
          告無法抵賴而承認外，其餘原告昧著良心，一概否認。然查，該付款明細
          表中所述「循環、取利、換現」部分，即係原告持屆期之支票向被告收取
          十三分之利息（被告以現金支付），被告再另簽發支票換回該屆期之支票
          ，此種付息方式循環重複，若利息付不出來，就加入計算，另簽發合計利
          息之支票。此亦為證人詹雅雲所證述；又被告僅向原告一人借款，亦經證
          人詹雅雲證述明確，故原告所簽發之支票僅交付原告，此有被告影印庭呈
          之支票票根可稽。原告對被告清償之情形，起先僅承認匯款及到被告花店
          簽收的外，其餘否認，謂被告簽發之支票提示兌現部分係清償另一陳姓友
          人之債務，非用以清償原告之借款債務，並請鈞院向銀行函查支票係何人
          提示兌現。然被告交付原告支票以償還借款，原告將之使用交付他人提示
          兌現，其兌領人自非原告，原告既不承認該兌現之支票係清償伊之債務，
          則請  鈞院向銀行函查該支票提示兌領人之姓名住址（原告已承認之黃秀
          戀除外），並請  鈞院傳訊該提示兌領人，以查明該支票之來源是否出自
          於原告。
    （七）原告所指之「陳姓友人」，係指陳蕙美，被告從未有與陳蕙美有何交易行
          為，陳蕙美曾到被告所營花店，自稱係原告託伊出面索債。又陳蕙美於八
          十四年一月七日以台南三支郵局第七號存證信函向支票發票人詹雅雲等催
          討債務，並恐嚇稱將告訴甲○○及詹雅雲共同詐欺。被告收件後，立即於
          八十四年一月十八日以台南南門路十五支郵局第六十一號存證信函覆函，
          副本並送原告（乙○○），略謂：「寄件人（原告）同台端（陳蕙美）無
          任何關係與瓜葛，台端如何取得詹雅雲支票，當心知肚明，不希台端被人
          利用淌入渾水，．．．票據法第十四條規定以惡意或重大過失取得票據者
          ，不得享有票據上之權利，故請台端將支票交還藏鏡人乙○○，．．」，
          有郵局存證信函可稽。八十四年一月間，被告無法預知嗣後原告會提起本
          件訴訟，故被告於存證信函所述，原告將詹雅雲之支票交付陳蕙美之情形
          ，應係真實。又該郵局存證信函陳蕙美之通訊地址為「台南郵局一八七三
          信箱七０四」，並非一般住家之門牌號碼，此與一般非法營業者，不便以
          真實地址明示之情形相仿，因此陳蕙美有可能係原告所營地下錢莊之合夥
          人。
    （八）原告經營地下錢莊，予取予求，為所欲為，此有左列事實足以證明：
          １、原告於八十三年八月十九日，事先寫妥三張轉讓合約書，指被告積欠
              其借款貳佰萬元，強迫被告簽名蓋章將台南市加州陽光花店、友愛、
              公園分店，以最低折價交給原告，並指稱：「金主在台北．．．」無
              法簽名，當將正本收回。
          ２、八十四年向台南地方法院指控被告積欠其借款為陸佰陸拾捌萬貳仟元
              （八十四年度票字第一一七０號），因被告聲明異議，改為審判，原
              告眼見另一地下錢莊廖蘭雲被判刑九月，深知情形不妙，乃速向法院
              撤回起訴。
          ３、本件指被告積欠其借款捌佰伍拾捌萬貳仟元，如按照其強迫被告所簽
              寫支票、本票、保管條總金額應為玖佰貳拾捌萬貳仟元，原告所指金
              額一再不相同，此已足證其真偽子之言。
  （九）附表一、二所謂循環、換現取利，即是利加利，原告每隔十日計算一次，有
        錢給錢，無錢強迫被告簽寫支票，八十三年四月十五日退票後，原告強迫被
        告簽寫民間工商本票，同時另外加寫同額保管書，亦即卷存原告訴請被告給
        付借款，所謂債權之「憑證」，事實上原告所持有被告所簽發同事詹雅雲之
        支票，退票總金額不過壹佰餘萬元，而退票後，原告絕不可能再借被告，從
        未有如本票與保管書之巨額金錢，事實上退票後亦未再借分文，原告所指顯
        然違反邏輯與生活經驗法則。本票、保管書究何來？即如前述情形下週而復
        始之產物。
  （十）本件訴訟爭點之整理：
        １、原告起訴主張被告陸續向其借款八百五十八萬二千元，唯被告抗辯僅向
            原告借款三百萬元。鈞院八十九年三月二十八日調查時，證人詹雅雲結
            證稱：「被告僅向原告借款三百萬（元），月息十三分．．．他都是換
            票時順便收利息，利息給現金，．．．他（指被告）除了借這三百萬（
            元），就沒有借其他錢，．．．我除了聽到這三百萬以外，沒有其他借
            款，他是一直愈滾愈多，因為利息還不出來，就加入計算。」；證人巫
            英滿結證稱：「甲○○也有告訴我，向原告借款三百萬（元），利息十
            三分」，此與被告自始即以僅借三百萬元置辯相符，應堪信為真實。原
            告主張被告向其借款八百五十八萬二千元，雖提出支票、本票、保管書
            等為證，但不能據此認定原告確有「交付」八百五十八萬二千元予被告
            。本件被告僅自認原告借予三百萬元，則原告主張逾此金額部分（五百
            五十八萬二千元），即應由原告負舉證責任。本件借款金額數目龐大，
            原告殊不可能將存放家中之款項借貸交付被告，如原告主張借款之數目
            真實，應不難舉證，若原告無法舉證，證明確係交付借款八百五十八萬
            二千元，則對於被告自認借款三百萬元以外部分，請求被告償還，即無
            理由。
        ２、被告僅向原告借款三百萬元，因原告索取月息十三分之高利，被告在原
            告恐嚇、騷擾情形下，已共給付原告七百七十四萬八千四百元，原告對
            該付款明細表中所述；除原告於八十三年九月、十月間到被告經營之花
            店收取現金部分（計二十四萬三千元），因有原告之簽名及鈞院向銀行
            調取之已兌現支票影本，其中提示兌領人黃秀戀部分，因黃秀戀為原告
            之姑母，原告無法抵賴而承認外，其餘原告昧著良心，一概否認。然被
            告交付原告支票以償還借款，原告將之使用交付他人提示兌現，其兌領
            人自非原告，原告既不承認該兌現之支票係清償伊之債務，被告狀請鈞
            院向銀行函查該支票提示兌領人之姓名住址（原告已承認之黃秀戀除外
            ），並請鈞院傳訊該提示兌領人，以查明該支票之來源是否出自於原告
            。經鈞院函查後原告見部分提示兌領人與其關係密切，難以抵賴，又承
            認部分支票經其交付他人提示兌領（總計原告承認清償之金額為一百五
            十九萬八千元）。
  三、證據：存證信函三紙、原告簽收之單據十張、匯款證明十一張、支票存根三十
      張、支票類存款查詢單二件、轉讓合約書三份等為證。
丙、本院依職權調取本院八十八年度裁全字第三七０六號假扣押卷宗。
    理      由
一、本件原告起訴主張被告自八十三年初起至同年七月二十日止，共向其借款八百五
    十八萬二千元，先前基於同學情誼以及被告急需借款，共計有一百五十四萬二千
    元，並未要求被告書立借據或任何字據，嗣因被告借款金額越來越大，原告始要
    求被告書立借據，惟因被告不欲有借據之名，故最後在被告要求之下，以迂迴之
    方式，由被告書立讓渡金收據二張、保管條三張，依該字據所載文義可知，被告
    確實已收受原告出借之七百零四萬元，則總計被告共向原告借款八百五十八萬二
    千元，嗣經原告向被告催討清償，詎被告均置之不理，爰依消費借貸之法律關係
    訴請判決如聲明所示。被告則以其並未向原告借款八百五十八萬二千元，而僅借
    款三百萬元，然因原告索取月息十三分之高利，其在原告恐嚇、騷擾之情形下，
    已共清償原告七百七十四萬八千四百元（詳如附表五證據欄所示），其已無積欠
    原告借款，原告自不得再向其請求返還借款等語置辯。
二、按私文書應由舉證人證其真正，但他造於真正無爭執者不在此限，民事訴訟法第
    三百五十七條定有明文。又金錢借貸契約，固屬要物契約，應由貸與人就交付金
    錢之事實負舉證之責，但若貸與人提出之借用證內，經載明借款額，當日親收足
    訖無訛者，要應解為貸與人就要物性之具備，已盡舉證責任；然借用人所出具之
    借據（借用證），倘未表明已收到借款，致不足證明有交付借款之事實，且其對
    之又有爭執者，貸與人自仍須就交付借款之事實負舉證責任。而票據雖為無因證
    券，票據債權人就其取得票據之原因，不負證明之責任，惟執票人若主張係票據
    發票人向其借款而簽發交付，以為清償方法，債務人復抗辯其未收受借款，消費
    借貸並未成立，則就借款之已交付事實，即應由執票人負舉證責任。本件原告主
    張被告向其借款八百五十八萬二千元，並提出本票八紙、讓渡金收據二張、保管
    條三紙為證，而被告對該等文書形式之真正雖不爭執，然以前開詞置辯，則本件
    兩造爭執首為被告究向原告借款若干？經查：
    （一）原告雖提出如附表六所示之本票八張（票面額共七百九十八萬二千元）為
          證，然按票據固為無因證券，票據債務人不得以自己與發票人或執票人前
          手間所存在之抗辯事由，對抗執票人，然發票人非不得以自己與執票人間
          所存之抗辯事由對抗執票人，此觀票據法第十三條本文之反面解釋自明。
          則發票人一旦提出其基礎原因關係不存在之對人抗辯，執票人自應就該基
          礎原因關係存在之積極事實，負舉證責任。本件原告固主張其係因借款予
          被告而直接收受系爭本票，惟為被告所否認，並提出其基礎原因關係不存
          在之對人的抗辯，則原告對於已交付借款、消費借貸關係有效成立之積極
          事實，自應負舉證責任。
    （二）原告復提出讓渡金收據二張及保管條三張為證，而被告對該收據、保管書
          上之簽名、印章之真正既不爭執，自堪認為真實。且依該收據、保管書如
          下之記載：「甲○○本人茲收到讓渡金額為新台幣肆佰捌拾萬元整，於中
          華民國八十三年四月十八日收訖，收訖人：甲○○。」、「甲○○本人茲
          收到讓渡金額為新台幣伍拾肆萬元整，於中華民國八十三年四月十八日收
          訖，收訖人：甲○○。」、「承保管人甲○○民國八十三年六月一日起至
          民國八十三年九月一日止替───，保管新台幣共陸拾萬元整，願意于於
          民國八十三年九月一日無條件歸還，將以此保管書為證，唯恐日後空口無
          憑，特日（立）此書為法律依據。立保管書人：甲○○。承保管人甲○○
          。身分證字號：Ｚ000000000。」、「承保管人甲○○民國八十三年七月
          十五日起至民國八十三年八月十五日止替───，保管新台幣共肆拾萬元
          整，願意于於民國八十三年八月十五日無條件歸還，將以此保管書為證，
          唯恐日後空口無憑，特日（立）此書為法律依據。立保管書人：甲○○。
          承保管人甲○○。身分證字號：Ｚ000000000。」、「承保管人甲○○民
          國八十三年七月二十日起至民國八十三年十月二十日止替───，保管新
          台幣共柒拾萬元整，願意于於民國八十三年十月二十日無條件歸還，將以
          此保管書為證，唯恐日後空口無憑，特日（立）此書為法律依據。立保管
          書人：甲○○。承保管人甲○○。身分證字號：Ｚ000000000。」，則依
          該等文書之文義應可認定被告已收受借款共七百零四萬元無訛。至被告抗
          辯該等收據、保管書係遭原告脅迫所書立云云，然因被脅迫而為意思表示
          者，表意人固得撤銷其意思表示，惟應於脅迫終止後一年內為之，民法第
          九十二條第一項及第九十三條定有明文。所謂脅迫終止，係指表意人因脅
          迫而為意思表示完成時，脅迫行為即為終止。本件前開讓渡金收據、保管
          條縱係被告遭脅迫所書立，則被告於其受脅迫書立該等字據後，迄今已逾
          民法第九十三條所定一年之除斥期間，自已無法撤銷該意思表示，是被告
          所辯無足憑採。
    （三）至原告雖舉證人黃秀竹、陳瑞斌、黃曉玲、林惠珍為證，欲證明系爭借款
          共計八百五十八萬二千元，然證人黃秀竹、陳瑞斌、黃曉玲、林惠珍到庭
          係分別證稱：「（與原告有無金錢往來？）八十三年三月左右到八十八年
          八月止有陸續跟我借錢，共借了七百多萬，他有說是借被告。（有否何憑
          證給你？）有轉讓書，保管條。我都交給原告。他有還伍拾萬錢。」、「
          （有借錢給原告否？）有借了伍拾萬元，八十三年二月間借的，他說是被
          告要借的。因為是親戚所以沒有憑證，他尚未還錢。（如何知道錢是交給
          被告？）我太太黃曉玲比較清楚。」、「（有否借錢給原告？）有借二十
          萬元，他說是被告要借。在八十三年二月間借的，沒有憑證，錢也未還。
          至於原告是否有交給被告我並清楚。」、「（有否借款給原告？）有，他
          說借錢是花店要用，是借給甲○○。是八十三年二月間向我借了二十萬，
          沒有憑證。錢尚未還。至於原告是否有交給被告我並清楚。」等語，是證
          人黃秀竹、陳瑞斌、黃曉玲、林惠珍之證詞，僅能證明渠等曾借款予原告
          ，至原告是否確將該等款項再轉借予被告，證人等人既未親眼目睹，則其
          證詞自不足以認定原告借款予被告之數額。
    （四）另被告舉證人詹雅雲、楊純碧、巫英滿為證，欲證明兩造間系爭借款數額
          為三百萬元，然證人詹雅雲、楊純碧、巫英滿到庭則分別證稱：「（知道
          被告借款情形否？）知道，只知他跟原告借三○○萬，他有時來收利息我
          們也知道，會幫他付利息。月息十三分，若五十萬每月四萬五千元。他都
          是換票時順便收利息，我們利息給他現金，他是支票時間到了會來。他除
          了借這參佰萬，就沒有其他錢。我是他們兩人之同學，他們是透過我才認
          識的，他們借錢的事都會在花店講。我除了聽到這參佰萬以外沒有其他借
          款，他是一直愈滾愈多，因為利息還不出來就加入計算。原告也有告過我
          後來有撤回。（有否看過他寫保管條？）我也有在場，他說是要跟金主說
          。叫我們寫那一張，說是要給金主看。你確實有看過否？（提示保管條）
          有印象，他說寫那個讓渡書叫我們全部簽名。我說的是股東那張。對此部
          分我不記得了。」、「（知道情形如何？）我只知道原告常來找老闆，知
          道的沒有詹雅雲多。是他們兩人不在時會交代給原告，事後甲○○跟詹雅
          雲有告訴我這些錢是何支票的，但我不知他們錢往來多少。」、「我是證
          人楊純碧告訴我的，甲○○也有告訴我向原告借三百萬利息十三分。其他
          的我不清楚。」等語，是證人楊純碧、巫英滿對系爭借款之詳情並不清楚
          ，而證人詹雅雲與原告既前有閒隙，且其對前開保管條、讓渡金收據之開
          立亦不甚明暸，是其證言亦無認定兩造間僅存有三百萬元之債務。
    綜上，被告雖抗辯僅向原告借款三百萬元，然原告提出由被告書立之讓渡金收據
    二張及保管條三張既已表明收到各該款項，則原告主張被告向其借款七百零四萬
    元部分，堪信為真實。
三、又按請求履行債務之訴，原告就其所主張債權發生原因之事實，固有先舉證之責
    任；然若原告已盡其舉證責任，而被告主張該債權已因清償而消滅，則清償之事
    實，自應由被告負舉證之責任，此觀民事訴訟法第二百七十七條之規定自明。依
    前所述，原告已舉證證明被告確向其借款共七百零四萬元，則被告抗辯其已以如
    附表一、二所示之支票及現金共清償原告七百七十四萬八千四百元，除原告所自
    認已受償之一百零九萬八千元（自八十三年九月起至同年十二月二十一日止共收
    受二十四萬三千元及附表四編號四至編號八所示之支票共計八十五萬五千元）外
    ，其餘五百九十四萬二千元（七百零四萬元減二十四萬三千元再減八十五萬五千
    元）部分自應由被告就清償之事實負舉證責任。經本院依職權向台灣區中小企業
    銀行大同分行、中國信託商業銀行台南分行分別查詢如附表一、二所示支票之提
    示銀行資料，再向各該提示銀行查詢提示人資料：如附表一、二所示之支票，除
    附表一編號五、七、九、十一、十二、十三分別由松廈建設股份有限公司（以下
    稱松廈公司）、黃秀戀、伍陽建設股份有限公司（以下稱伍陽公司）、郭陳秀英
    、陳蕙美提示（提示銀行、提示人資料詳如附表三所示）及附表二編號三至編號
    八由原告、黃秀戀提示（提示銀行、提示人詳如附表四所示）外，其餘之支票或
    因存款不足而退票，或並未提示，有中國信託商業銀行八十九年二月二十二日中
    信銀南字第八九０五九二００二四號函、台灣土地銀行東台南分行八十九年五月
    五日東南存字第八九００一四０號、台南市第七信用合作社八十九年五月六日南
    七信字第三八六之一號、台南區中小企業銀行大同分行八十九年五月十七日南銀
    大分字第八０號、台灣土地銀行台南分行八十九年五月二十三日南存字第八九０
    ０五六四號、台南區中小企業銀行大同分行八十九年六月五日南銀大分字第九七
    號、華南商業銀行台南分行八十九年六月十五日華南存字第九八號、華南商業銀
    行赤崁分行八十九年六月十四日華赤字第八五號、華南商業銀行東台南分行八十
    九年六月十六日善東存字第九七號、台灣土地銀行台南分行八十九年七月四日南
    存字第八九００七三四號、台灣土地銀行台南分行八十九年七月十八日南存字第
    八九００八二０號等函在卷可稽，則該等未兌現之支票及原告否認收受之現金給
    付部分，被告既未能舉證證明有清償之事實，其所辯自無足採。又前開已提示之
    支票，是否為被告交付予原告或原告所轉讓之第三人所提示，茲分敘如下：
    （一）如附表三編號五、附表四編號二所示之支票：松廈公司負責人到庭證稱該
          支票係訴外人陳忠正購買房屋所繳交之款項；而證人陳忠正則到庭證稱該
          支票係訴外人陳蕙美所交付，且陳蕙美於交付時曾提及該支票係原告所轉
          讓，是被告抗辯該二支票係為清償原告前開借款所交付應堪採信。
    （二）如附表三編號七之支票：該支票係訴外人黃秀戀所提示，而黃秀戀係原告
          之姑媽，原告就附表四編號五、七由黃秀戀提示之支票既已自認為被告清
          償系爭借款之支票，且原告於本院八十九年七月二十五日言詞辯論時亦已
          自認該支票確係被告交付其以清償借款，則附表三編號七之支票應堪認定
          為被告清償原告借款之憑據。
    （三）如附表三編號九之提示人為伍陽公司，然經本院依職權查詢得知伍陽公司
          已解散，而其負責人梁漢章依址送達亦已遷移不明，有該公司之變更事項
          登記資料及梁漢章之戶籍謄本、本院之送達公文封在卷可憑，而被告復未
          能提出其他證據以證明該支票確係其交付予原告以清償借款，是該支票自
          無法作為證明被告已清償系爭借款之證明。
    （四）如附表三編號十一所示之支票：提示人郭陳秀英到庭證稱，該支票係由郭
          德壽所轉讓；而郭德壽則到庭證稱該支票係被告所交付，並非由原告所交
          付，是被告抗辯該支票係清償原告之借款自無足採。
    （五）如附表三編號十二、十三所示之支票：提示人陳蕙美雖未到庭，然據其所
          提出之陳報狀記載：「：：曉玲和我是國中及高中的好同學：：我和原告
          的家人皆熟識，所以民國八十三年，乙○○告知我她和被告甲○○合開的
          花店，需要資金週轉，於是陸續向我借了七十七萬及三十萬元，然後她拿
          合夥人的支票給我，以示憑證：：」等語，顯示訴外人陳蕙美應係借錢予
          原告，並由原告交付該支票以為憑證；再參酌證人陳忠正前開之證詞，應
          足以認定該支票並非被告交付予訴外人陳蕙美，而係由原告所交付，是原
          告抗辯其並曾未收受該支票自不可採。況訴外人陳蕙美於八十四年一月七
          日曾以存證信函催告被告返還借款，被告旋即於同年月十八日以存證信函
          回覆：「台端八十四年一月七日，台南三支局七號存證函業已轉悉。支票
          是我（以下稱寄件人）向詹雅雲所借用，：：寄件人同台端無任何關係與
          瓜葛，台端如何取得詹雅雲支票，當心知肚明，不希台端被人利甪淌入渾
          水而為無謂之爭：：故請台端將支票交還藏鏡人乙○○，寄件人會另函黃
          曉晴：：」等語，有該存證信函在卷可稽，益證被告所辯堪信為真實。
    故本件被告雖抗辯其已清償原告七百七十四萬八千四百元，然除原告自認之部分
    （一百零九萬八千元）外，被告能舉證證明其已清償原告借款之額度為二百二十
    七萬元，其餘部分，被告既未能舉證以實其說，則其此部之抗辯自不足採。
四、綜上所述，原告雖曾借款七百零四萬元予被告，然被告既已清償三百三十六萬八
    千元（一百零九萬八千元加上二百二十七萬元），從而，原告主張依消費借貸之
    法律關係，請求被告給付三百六十七萬二千元（七百零四萬元減去三百三十六萬
    八千元）及自支付命付聲請狀繕本送達翌日即八十八年十月二十二日起算之法定
    遲延利息部分，為有理由，應予准許；逾此範圍之請求為無理由，應予駁回。又
    原告陳明願供擔保，聲請宣告假執行，經核原告勝訴部分，合於法律規定，爰酌
    定相當之擔保金額宣告之；原告其餘假執行之聲請，因訴之駁回而失所依據，不
    予准許。
五、因本案事證已臻明確，兩造其餘主張陳述及所提之證據，均毋庸再予審酌，附此
    敘明。
六、結論：本件原告之訴，為一部有理由，一部無理由，依民事訴訟法第七十九條但
    書、第三百九十條第二項，判決如主文。
中      華      民      國    八十九    年      十      月      十二    日
                                臺灣臺南地方法院民事第三庭
                                            法      官  洪碧雀
右為正本係照原本作成
如對本判決上訴，須於判決送達後廿日內向本院提出上訴狀
中      華      民      國    八十九    年      十      月    十二      日
                                            法院書記官  陳麗玲
~F0
~T48
附表一：被告主張已清償之金額及詳目
┌────────────────────────────────────────────────────────────┐
│台灣區中小企業銀行大同分行：帳號－甲存：００七五九－九（台南市○○路○段六一五號）                                      │
├──┬──────────┬──────┬────┬──────┬────────┬─────────┬────────┤
│編號│   支  票  號  碼   │支票開票日期│到日月期│金        額│利息金額－分利│天              數│備            註│
├──┼──────────┼──────┼────┼──────┼────────┼─────────┼────────┤
│ 一 │ＡＢ00000000│   1.14.   │ 2.15. │十萬元整    │一三、０００    │三十天（均附本票）│循環、換現取利  │
├──┼──────────┼──────┼────┼──────┼────────┼─────────┼────────┤
│ 二 │ＡＢ00000000│   2.5.   │ 3.5. │壹佰參拾萬元│一六九、０００  │三十天（均附本票）│現金、支還本未還│
├──┼──────────┼──────┼────┼──────┼────────┼─────────┼────────┤
│ 三 │ＡＢ00000000│   3.   │ 4. │參拾萬元    │三九、０００    │三十天（均附本票）│循環、換現取利  │
├──┼──────────┼──────┼────┼──────┼────────┼─────────┼────────┤
│ 四 │ＡＢ00000000│   4.8.   │ 5.8. │貳拾萬元    │二六、０００    │三十天（均附本票）│循環、換現取利  │
├──┼──────────┼──────┼────┼──────┼────────┼─────────┼────────┤
│ 五 │ＡＢ00000000│   4.8.   │ 5.8. │貳拾萬元    │二六、０００    │三十天（均附本票）│甲存支出        │
├──┼──────────┼──────┼────┼──────┼────────┼─────────┼────────┤
│ 六 │ＡＢ00000000│   4.8.   │ 5.8. │貳拾萬元    │二六、０００    │三十天（均附本票）│循環、換現取利  │
├──┼──────────┼──────┼────┼──────┼────────┼─────────┼────────┤
│ 七 │ＡＢ00000000│   4.11.   │ 5.11. │伍拾萬元    │六五、０００    │三十天（均附本票）│甲存支出        │
├──┼──────────┼──────┼────┼──────┼────────┼─────────┼────────┤
│ 八 │ＡＢ00000000│   4.14.   │ 6.15. │貳拾萬元    │五二、０００二月│六十天（均附本票）│循環、換現取利  │
├──┼──────────┼──────┼────┼──────┼────────┼─────────┼────────┤
│ 九 │ＡＢ00000000│   4.14.   │ 5.15. │壹拾伍萬元  │一九、五００    │三十天（均附本票）│甲存支出        │
├──┼──────────┼──────┼────┼──────┼────────┼─────────┼────────┤
│ 十 │ＡＢ00000000│   4.16.   │ 10.16. │壹佰萬元    │一三０、０００  │每月付利息固定十三│固定、循環      │
│    │                    │            │        │            │                │分（均附本票）    │                │
├──┼──────────┼──────┼────┼──────┼────────┼─────────┼────────┤
│十一│ＡＢ00000000│   3.19.   │83.04.01│肆萬元      │二六、０００    │六天（均附本票）  │甲存支出        │
├──┼──────────┼──────┼────┼──────┼────────┼─────────┼────────┤
│十二│ＡＢ00000000│   4.   │ 5. │柒拾柒萬元  │一００、一００  │三十天（均附本票）│甲存支出        │
├──┼──────────┼──────┼────┼──────┼────────┼─────────┼────────┤
│十三│ＡＢ00000000│   4.   │ 6. │參拾萬元    │七八、０００二月│六十天（均附本票）│甲存支出        │
├──┼──────────┼──────┼────┼──────┼────────┼─────────┼────────┤
│十四│ＡＢ00000000│   5.10.   │ 6.8. │伍拾萬元    │六五、０００    │二八天（均附本票）│循環、換現取利  │
├──┼──────────┼──────┼────┼──────┼────────┼─────────┼────────┤
│十五│ＡＢ00000000│   7.9.   │ 10.9. │壹佰萬元    │三九０、０００  │九十天（均附本票）│循環、換現取利  │
├──┼──────────┼──────┼────┼──────┼────────┼─────────┼────────┤
│十六│ＡＢ00000000│   7.9.   │ 7. │陸拾萬元    │七八、０００    │                  │循環、換現取利  │
├──┴──────────┴──────┴────┴──────┴────────┴─────────┴────────┤
│支票共十六張，甲存支出金額共二、一二０、０００                                                                          │
│              循環、換現取利息共一、三一一、七００                                                                      │
│              含甲存支出利息                                                                                            │
│                                全部支出現金三、四三一、七００                                                          │
└────────────────────────────────────────────────────────────┘
附表二：被告主張已清償之金額及詳目
┌────────────────────────────────────────────────────────────┐
│中國信託商業銀行台南分行    甲存帳號：00000－00（台南市○○路三一號）                                            │
├──┬──────────┬──────┬────┬──────┬────────┬─────────┬────────┤
│編號│   支  票  號  碼   │支票開票日期│到日月期│金        額│利息金額－分利│天              數│備            註│
├──┼──────────┼──────┼────┼──────┼────────┼─────────┼────────┤
│ 一 │ＡＡ0000000  │   3.1.   │ 6.1. │伍拾萬元    │一九五、０００  │九十天（三個月）  │循環、換現取利  │
├──┼──────────┼──────┼────┼──────┼────────┼─────────┼────────┤
│ 二 │ＡＡ0000000  │   3.4.   │ 4.4. │伍拾萬元    │六五、０００    │三十天            │甲存支出        │
├──┼──────────┼──────┼────┼──────┼────────┼─────────┼────────┤
│ 三 │ＡＡ0000000  │   3.14.   │ 4.15. │肆拾萬元    │五二、０００    │三十天            │循環、換現取利  │
├──┼──────────┼──────┼────┼──────┼────────┼─────────┼────────┤
│ 四 │ＡＡ0000000  │   4.15.   │ 4.18. │柒萬伍仟元  │九、七五０      │三天              │甲存支出        │
├──┼──────────┼──────┼────┼──────┼────────┼─────────┼────────┤
│ 五 │ＡＡ0000000  │   4.16.   │ 5.16. │參拾萬元    │                │三十天            │甲存支出        │
├──┼──────────┼──────┼────┼──────┼────────┼─────────┼────────┤
│ 六 │ＡＡ0000000  │   4.16.   │ 5.16. │玖萬元      │                │三十天            │甲存支出        │
├──┼──────────┼──────┼────┼──────┼────────┼─────────┼────────┤
│ 七 │ＡＡ0000000  │   4.16.   │ 6.16. │參拾萬元    │參拾萬          │六十天（二個月）  │甲存支出        │
├──┼──────────┼──────┼────┼──────┼────────┼─────────┼────────┤
│ 八 │      同    上      │   同  上   │ 同  上 │參拾萬元    │七八、０００二月│六十天            │取利、循環      │
├──┼──────────┼──────┼────┼──────┼────────┼─────────┼────────┤
│ 九 │ＡＡ0000000  │   4.16.   │ 6.16. │玖萬元      │玖萬            │六十天（二個月）  │甲存支出        │
├──┼──────────┼──────┼────┼──────┼────────┼─────────┼────────┤
│ 十 │      同    上      │   同  上   │ 同  上 │玖萬元      │一一三、四００  │六十天（二個月）  │取利、循環      │
├──┼──────────┼──────┼────┼──────┼────────┼─────────┼────────┤
│十一│ＡＡ0000000  │   4.16.   │ 7.16. │參拾萬元    │一一七、０００  │九十天（三個月）  │循環、換現取利  │
├──┼──────────┼──────┼────┼──────┼────────┼─────────┼────────┤
│十二│ＡＡ0000000  │   4.16.   │ 7.16. │玖萬元      │三五、一００    │九十天（三個月）  │循環、換現取利  │
├──┼──────────┼──────┼────┼──────┼────────┼─────────┼────────┤
│十三│ＡＡ0000000  │   4.16.   │ 8.16. │貳拾肆萬元  │一二四、八００  │一二０天（四個月）│循環、換現取利  │
├──┼──────────┼──────┼────┼──────┼────────┼─────────┼────────┤
│十四│ＡＡ0000000  │   4.16.   │ 8.16. │壹拾伍萬元  │七八、０００    │  同          上  │循環、換現取利  │
├──┼──────────┼──────┼────┼──────┼────────┼─────────┼────────┤
│十五│ＡＡ0000000  │   4.16.   │ 9.16. │貳拾肆萬元  │一五六、０００  │一五０天（五個月）│循環、換現取利  │
├──┼──────────┼──────┼────┼──────┼────────┼─────────┼────────┤
│十六│ＡＡ0000000  │   4.16.   │ 9.16. │壹拾伍萬元  │九七、五００    │  同          上  │循環、換現取利  │
├──┼──────────┼──────┼────┼──────┼────────┼─────────┼────────┤
│十七│ＡＡ0000000  │   4.16.   │ 10.16. │壹佰萬元    │參佰萬分三張票開│每月付十三分利    │支票、本金擔押  │
├──┼──────────┼──────┼────┼──────┼────────┼─────────┼────────┤
│十八│ＡＡ0000000  │   4.16.   │ 10.16. │壹佰萬元    │參佰萬分三張票開│每月付十三分利    │支票、本金擔押  │
├──┼──────────┼──────┼────┼──────┼────────┼─────────┼────────┤
│十九│ＡＡ0000000  │沒票可開    │ 9.1. │壹拾萬元    │一００、０００  │一０、０００一個月│累積、利加利    │
├──┴──────────┴──────┴────┴──────┴────────┴─────────┴────────┤
│支票共十七張，甲存支出金額共一、三五五、０００                                                                          │
│              循環、換現取利息共：ＡＡ0000000：四一、七０００    ＡＡ0000000：七、八０００            │
│              含甲存支出利息      ＡＡ0000000：四四、一０００    ＡＡ0000000：五、二０００            │
│                                  ＡＡ0000000：三六、四八００    ＡＡ0000000：一九、五０００          │
│                                  ＡＡ0000000：二二、八０００      以上共支付：二六四、二七００                │
│                                  ＡＡ0000000：三九、六０００                                                  │
│                                  ＡＡ0000000：二四、七五００                                                  │
│                                  ＡＡ0000000：一一、００００                                                  │
│                                  ＡＡ0000000：一一、三四００                                                  │
│              以上全部現金支付：三九九、七七００                                                                        │
└────────────────────────────────────────────────────────────┘
附表三：本院向台灣區中小企業銀行大同分行查詢結果
┌────────────────────────────────────────────────────────┐
│台灣區中小企業銀行大同分行：帳號－甲存：００七五九－九（台南市○○路○段六一五號）                              │
├──┬──────────┬──────┬────┬──────┬────┬─────────┬────────┤
│編號│   支  票  號  碼   │支票開票日期│到日月期│金        額│提示日期│提示銀行          │備            註│
├──┼──────────┼──────┼────┼──────┼────┼─────────┼────────┤
│ 一 │ＡＢ00000000│   1.14.   │ 2.15. │十萬元整    │未提示  │                  │                │
├──┼──────────┼──────┼────┼──────┼────┼─────────┼────────┤
│ 二 │ＡＢ00000000│   2.5.   │ 3.5. │壹佰參拾萬元│未提示  │                  │                │
├──┼──────────┼──────┼────┼──────┼────┼─────────┼────────┤
│ 三 │ＡＢ00000000│   3.   │ 4. │參拾萬元    │83.12.20│台南七信營業部    │存款不足退票    │
├──┼──────────┼──────┼────┼──────┼────┼─────────┼────────┤
│ 四 │ＡＢ00000000│   4.8.   │ 5.8. │貳拾萬元    │未提示  │                  │                │
├──┼──────────┼──────┼────┼──────┼────┼─────────┼────────┤
│ 五 │ＡＢ00000000│   4.8.   │ 5.8. │貳拾萬元    │83.05.09│土銀台南分行      │提示人：松廈建設│
│    │                    │            │        │            │        │                  │股份有限公司    │
├──┼──────────┼──────┼────┼──────┼────┼─────────┼────────┤
│ 六 │ＡＢ00000000│   4.8.   │ 5.8. │貳拾萬元    │未提示  │                  │                │
├──┼──────────┼──────┼────┼──────┼────┼─────────┼────────┤
│ 七 │ＡＢ00000000│   4.11.   │ 5.11. │伍拾萬元    │83.05.11│華銀東台南分行    │提示人：黃秀戀  │
├──┼──────────┼──────┼────┼──────┼────┼─────────┼────────┤
│ 八 │ＡＢ00000000│   4.14.   │ 6.15. │貳拾萬元    │83.12.22│台南七信營業部    │存款不足退票    │
├──┼──────────┼──────┼────┼──────┼────┼─────────┼────────┤
│ 九 │ＡＢ00000000│   4.14.   │ 5.15. │壹拾伍萬元  │83.05.16│土銀台南分行      │提示人：伍陽建設│
│    │                    │            │        │            │        │                  │股份有限公司    │
├──┼──────────┼──────┼────┼──────┼────┼─────────┼────────┤
│ 十 │ＡＢ00000000│   4.16.   │ 10.16. │壹佰萬元    │83.12.20│台南七信營業部    │存款不足退票    │
├──┼──────────┼──────┼────┼──────┼────┼─────────┼────────┤
│十一│ＡＢ00000000│   3.19.   │83.04.01│肆萬元      │83.04.01│華銀台南分行      │提示人：郭陳秀英│
├──┼──────────┼──────┼────┼──────┼────┼─────────┼────────┤
│十二│ＡＢ00000000│   4.   │ 5. │柒拾柒萬元  │83.05.31│華銀赤崁分行      │提示人：陳蕙美  │
├──┼──────────┼──────┼────┼──────┼────┼─────────┼────────┤
│十三│ＡＢ00000000│   4.   │ 6. │參拾萬元    │83.06.30│華銀赤崁分行      │提示人：陳蕙美  │
├──┼──────────┼──────┼────┼──────┼────┼─────────┼────────┤
│十四│ＡＢ00000000│   5.10.   │ 6.8. │伍拾萬元    │未提示  │                  │                │
├──┼──────────┼──────┼────┼──────┼────┼─────────┼────────┤
│十五│ＡＢ00000000│   7.9.   │ 10.9. │壹佰萬元    │83.12.29│中國信託西台南分行│存款不足退票    │
├──┼──────────┼──────┼────┼──────┼────┼─────────┼────────┤
│十六│ＡＢ00000000│   7.9.   │ 7. │陸拾萬元    │83.12.20│台南七信營業部    │存款不足退票    │
├──┴──────────┴──────┴────┴──────┴────┴─────────┴────────┤
│支票共十六張，兌現六張，原告均不承認該等支票係由被告交付以清償借款                                              │
└────────────────────────────────────────────────────────┘
附表四：本院向中國信託商業銀行台南分行查詢之結果
┌────────────────────────────────────────────────────────┐
│中國信託商業銀行台南分行    甲存帳號：00000－00（台南市○○路三一號）                                    │
├──┬──────────┬──────┬────┬──────┬────┬─────────┬────────┤
│編號│   支  票  號  碼   │支票開票日期│到日月期│金        額│提示日期│提示銀行          │備            註│
├──┼──────────┼──────┼────┼──────┼────┼─────────┼────────┤
│ 一 │ＡＡ0000000  │   3.1.   │ 6.1. │伍拾萬元    │83.12.20│台南七信總社      │存款不足退票    │
├──┼──────────┼──────┼────┼──────┼────┼─────────┼────────┤
│ 二 │ＡＡ0000000  │   3.4.   │ 4.4. │伍拾萬元    │83.04.06│土銀台南分行      │提示人：松廈建設│
│    │                    │            │        │            │        │                  │股份有限公司    │
├──┼──────────┼──────┼────┼──────┼────┼─────────┼────────┤
│ 三 │ＡＡ0000000  │   3.14.   │ 4.15. │肆拾萬元    │83.12.20│台南七信總社      │存款不足退票    │
├──┼──────────┼──────┼────┼──────┼────┼─────────┼────────┤
│ 四 │ＡＡ0000000  │   4.15.   │ 4.18. │柒萬伍仟元  │83.04.08│台南七信總社      │提示人：原告    │
├──┼──────────┼──────┼────┼──────┼────┼─────────┼────────┤
│ 五 │ＡＡ0000000  │   4.16.   │ 5.16. │參拾萬元    │83.05.16│華銀東台南分行    │提示人：黃秀戀  │
├──┼──────────┼──────┼────┼──────┼────┼─────────┼────────┤
│ 六 │ＡＡ0000000  │   4.16.   │ 5.16. │玖萬元      │83.05.16│台南七信總社      │提示人：原告    │
├──┼──────────┼──────┼────┼──────┼────┼─────────┼────────┤
│ 七 │ＡＡ0000000  │   4.16.   │ 6.16. │參拾萬元    │83.06.17│華銀東台南分行    │提示人：黃秀戀  │
├──┼──────────┼──────┼────┼──────┼────┼─────────┼────────┤
│ 八 │ＡＡ0000000  │   4.16.   │ 6.16. │玖萬元      │83.06.16│土銀東台南分行    │提示人：原告    │
├──┼──────────┼──────┼────┼──────┼────┼─────────┼────────┤
│ 九 │ＡＡ0000000  │   4.16.   │ 7.16. │參拾萬元    │尚未提示│                  │                │
├──┼──────────┼──────┼────┼──────┼────┼─────────┼────────┤
│ 十 │ＡＡ0000000  │   4.16.   │ 7.16. │玖萬元      │83.12.20│台南七信總社      │存款不足退票    │
├──┼──────────┼──────┼────┼──────┼────┼─────────┼────────┤
│十一│ＡＡ0000000  │   4.16.   │ 8.16. │貳拾肆萬元  │83.12.20│台南七信總社      │存款不足退票    │
├──┼──────────┼──────┼────┼──────┼────┼─────────┼────────┤
│十二│ＡＡ0000000  │   4.16.   │ 8.16. │壹拾伍萬元  │83.12.20│台南七信總社      │存款不足退票    │
├──┼──────────┼──────┼────┼──────┼────┼─────────┼────────┤
│十三│ＡＡ0000000  │   4.16.   │ 9.16. │貳拾肆萬元  │83.12.20│台南七信總社      │存款不足退票    │
├──┼──────────┼──────┼────┼──────┼────┼─────────┼────────┤
│十四│ＡＡ0000000  │   4.16.   │ 9.16. │壹拾伍萬元  │83.12.20│台南七信總社      │存款不足退票    │
├──┼──────────┼──────┼────┼──────┼────┼─────────┼────────┤
│十五│ＡＡ0000000  │   4.16.   │ 10.16. │壹佰萬元    │83.12.20│台南七信總社      │存款不足退票    │
├──┼──────────┼──────┼────┼──────┼────┼─────────┼────────┤
│十六│ＡＡ0000000  │   4.16.   │ 10.16. │壹佰萬元    │83.12.20│台南七信總社      │存款不足退票    │
├──┼──────────┼──────┼────┼──────┼────┼─────────┼────────┤
│十七│ＡＡ0000000  │沒票可開    │ 9.1. │壹拾萬元    │83.12.20│台南七信總社      │存款不足退票    │
├──┴──────────┴──────┴────┴──────┴────┴─────────┴────────┤
│支票共十七張，兌現六張，原告承認編號三至編號八等五張係由被告交付以清償借款                                      │
└────────────────────────────────────────────────────────┘
附表五：本件兩造就系爭借款之爭執點
┌─┬─────────┬─────────┬──────┬──────────────────────────┐
│  │借款總額（新台幣）│證據(原告提出)    │ 清償金額   │  證據(被告提出)                                    │
├─┼─────────┼─────────┼──────┼──────────────────────────┤
│原│八百五十八萬二千元│如附表五之本票八張│一百零九萬八│１承認收受附表二編號四至編號八之支票共八十五萬五千元│
│  │                  │保管條三張        │千元        │  (開庭時亦承認收到附表一編號七支票五十萬元)        │
│告│                  │讓渡金收據二張    │            │２承認收到現金二十四萬三千元                        │
│  │                  │                  │            │３承認收到匯款八萬五千元(支付利息)                  │
├─┼─────────┼─────────┼──────┼──────────────────────────┤
│被│三百萬元          │文書之真正不爭執  │七百七十四萬│１如附表一、二之支票                                │
│告│                  │然否認內容之真正  │八千四百元  │２自83.09.10至83.12.21支付現金十七萬八千元(原告簽收)│
│  │                  │                  │            │３自83.09.10至83.10.24支付現金六萬五千元(原告簽收)  │
│  │                  │                  │            │４自87.06.17至88.08.12匯款七萬六千元(匯款單據）     │
└─┴─────────┴─────────┴──────┴──────────────────────────┘
附表六：原告提出之本票八張共七百九十八萬二千元
┌─┬───┬────┬────┬────┬────┬──┐
│編│發票人│發票日期│到期日期│票面金額│本票號碼│備考│
│號│      │( 民國 )│( 民國 )│(新台幣)│        │    │
├─┼───┼────┼────┼────┼────┼──┤
│１│甲○○│83.04.16│83.10.16│0000000.│056589  │    │
├─┼───┼────┼────┼────┼────┼──┤
│２│甲○○│83.07.09│83.07.25│60000.  │175711  │    │
├─┼───┼────┼────┼────┼────┼──┤
│３│甲○○│83.02.05│83.03.05│0000000.│003872  │    │
├─┼───┼────┼────┼────┼────┼──┤
│４│甲○○│83.07.15│83.08.15│400000. │135434  │    │
├─┼───┼────┼────┼────┼────┼──┤
│５│甲○○│83.04.16│83.10.16│540000. │056590  │    │
├─┼───┼────┼────┼────┼────┼──┤
│６│甲○○│83.07.20│83.09.20│91000.  │175716  │    │
├─┼───┼────┼────┼────┼────┼──┤
│７│甲○○│83.07.20│83.08.20│91000.  │175715  │    │
├─┼───┼────┼────┼────┼────┼──┤
│８│甲○○│83.07.20│83.10.20│700000. │175714  │    │
└─┴───┴────┴────┴────┴────┴──┘


司法院資訊處製作；財團法人民間司法改革基金會備份。
